【裁判字號】    91,訴,3650
【裁判日期】    920103
【裁判案由】    清償借款
【裁判全文】
臺灣臺中地方法院民事判決  九十一年訴字第三六五○號
    原      告  合作金庫銀行股份有限公司
    法定代理人  丁○○
    訴訟代理人  甲○○
                己○○
    被      告  乙○○
                戊○○
                丙○○
右當事人間請求清償借款事件，本院判決如左：
    主      文
被告應連帶給付原告新臺幣壹佰玖拾伍萬肆仟肆佰壹拾陸元，及自民國九十年九月二
十一日起至清償日止，按年息百分之十點五計算之利息，並自民國九十年十月二十二
日起至清償日止，其逾期在六個月以內者，按上開利率百分之十，逾期超過六個月部
分，按上開利率百分之二十計算之違約金。
訴訟費用由被告連帶負擔。
    事      實
一、原告方面：
  (一)聲明：如主文所示。
  (二)陳述：
  1.被告乙○○邀同其餘被告為連帶保證人，於民國八十九年八月三十日向原臺中市
    第一信用合作社（以下簡稱第一信用合作社）借款新臺幣（下同）四百萬元，並
    約定利息按年息百分之十點五計算，嗣後隨原告基本放款利率調整而調整，並自
    調整後之年利率重新計算利率，借款清償日期為九十年二月二十八日止。償還方
    法：自借款日起按月付息，並約定遲延還本或付息時，逾期六個月以內部分，按
    約定利率百分之十，逾期六個月部分，就超過部分，按約定利率百分之二十，加
    付違約金，經被告立有同一內容之借據乙紙，及交原告收執。
  2.詎被告乙○○於屆清償期時未依約清償本息，尚本金一百九十五萬四千四百一十
    六元，及九十年九月二十一日起，按前開所述之利息、違約金等（調整後之基本
    放款利率仍為百分之十點五），迭經催討均未置理，被告乙○○依法自應清償如
    訴之聲明所示之本金、利息、違約金之債務。茲其餘被告既為連帶保證人，依約
    自應負連帶清償之責。
  3.茲因第一信用合作社調整後之淨值已呈負數，而有緊急處理之必要，而由財政部
    於九十年九月十四日台財融(三)字第０九０三０００一四號函通知於九十年九月十
    四日起由原告概括承受全部營業及資產、負債，並繼續營業，是上開借款債權既
    已經通知概括由原告承受，據此原告提起本訴。
  4.被告乙○○與訴外人周俊傑私下之借貸糾紛，非原告所能介入，縱認其二人約定
    由訴外人周俊傑負責清償原告乙○○之債務，充其量亦僅為履行承擔契約，而原
    告對於渠等之間之債務承擔約定，亦不表承認，故該項約定，並無拘束原告之效
    力，是被告否認借款及連帶保證責任，為無理由。
  (三)證據：提出借據一份、授信約定書二份、放款結清戶交易明細表一件、牌告存款
    利率及基本放款利率表三份、存款牌告利率及基本放款利率異動通報表一份為證
二、被告乙○○方面：
  (一)聲明：駁回原告之訴。
  (二)陳述：
  1.本件借款債權係由原告乙○○概括承受原告概括承受之第一信用合作社理監事即
    訴外人周俊傑向原第一信用合作社借貸之四百萬元，而所借得之款項，均由訴外
    人周俊傑取走，被告乙○○原任職於訴外人周俊傑之關係企業臺灣生態科技股份
    有限公司（以下簡稱臺灣生態公司），並奉該公司之命在第一信用合作社開立帳
    戶供臺灣生態公司使用，本件因訴外人周俊傑為第一信用合作社之理監事，受到
    內部控管之限制，而以被告乙○○之名義向第一信用合作社借款，故本件實際上
    之債權債務關係係存在於原第一信用合作社與訴外人周俊傑之間，且原告並未與
    被告乙○○辦理退保手續，連系爭借款存在原告處之保證本票原告亦不知係由何
    人所蓋用，是本件之還款責任應由原告自行概括承受。
  2.又訴外人周俊傑於九十年七月五日，以委託書向原第一信用合作社表示：立委託
    書人周俊傑存於一信總社定期存款四百三十八萬五千五百元（存單號碼五四七三
    一三，到期日為九十一年四月二十二日為止）股金三百六十八萬五千五百元整，
    共計八百萬元，因債務關係，同意委託第一信用合作社總社以定存單及股金逕行
    抵銷償還原第一信用合作三民分社有關被告乙○○與丙○○之信用貸款各四百萬
    元，亦可證系爭借款債權額實質上之借款人為訴外人周俊傑。且由上開委託之內
    容觀之，原第一信用合作已受有債務承擔之通知，依民法第三百零五條之規定，
    自應由訴外人周俊傑承擔系爭借款債務，而原告概括承受第一信用合作社之權利
    義務，實不應違反民法第一百四十八條之規定，向被告乙○○為請求。
  3.於系爭四百萬之借據上簽名是由被告乙○○所親簽，但蓋章不是其所蓋的。當時
    是因為在公司任職，因為工作關係，訴外人周進傑要求我們開立帳戶，因為去第
    一信用合作社貸款，訴外人周俊傑又為第一信用合作社之理監事，不能在銀行貸
    款，所以用被告乙○○之名義借款，被告乙○○亦同意用其名義去貸款。被告乙○○係因訴外人周俊傑所屬公司之在職員工，無法拒絕主管的要求。
  (三)證據：提出支票、保證本票、承諾書、委託書、申請書影本各一份為證。
三、被告戊○○、丙○○方面：
    被告戊○○、丙○○均未於言詞辯期日到場，亦未提出書狀作何聲明或陳述。
    理      由
一、本件被告戊○○、丙○○經合法通知，未於言詞辯論期日到場，核無民事訴訟法
    第三百八十六條所列各款情形，爰依原告之聲請，由其一造辯論而為判決。
二、本件原告起訴主張被告乙○○邀同其餘被告為連帶保證人，於八十九年八月三十
    日向原第一信用合作社借款四百萬元，並約定有利息及違約金，並應按月分期清
    償利息及本金，詎被告乙○○屆期未清償本息，尚餘本金一百九十五萬四千四百
    九十六元，及自九十年九月二十一日起按上開約定之利息、違約金等，迭經催討
    均未置理，依約定借款視為全部到期，茲因第一信用合作社調整後之淨值已呈負
    數，而有緊急處理之必要，而由財政部法函通知於九十年九月十四日起由原告概
    括承受全部營業及資產、負債，並繼續營業，是上開債權既已經通知概括由原告
    承受，據此原告提起本訴等語，被告乙○○則抗辯：當初係因訴外人周俊傑為第
    一信用合作社之理監事，而無法借款，故借用被告乙○○名義向第一信用合作社
    借款，且實際使用借款之人亦為訴外人周俊傑，故應由訴外人周俊傑負契約責任
    。且訴外人周俊傑亦出具委託書予第一信用合作社，且由上開委託之內容觀之，
    原第一信用合作社已受有債務承擔之通知，依法自應由訴外人周俊傑承擔系爭借
    款債務，而原告概括承受第一信用合作社之權利義務，實不應違反民法第一百四
    十八條之規定，向被告乙○○為請求返還本件借款等語以資抗辯。
三、原告主張被告乙○○邀同其餘被告為連帶保證人，於八十九年八月三十日向第一
    信用合作社借款四百萬元，並約定利息按原告當時之基本放款利率（即年息百分
    之十點五）計算，嗣後隨原告基本放款利率調整而調整，並自調整後之年利率重
    新計算利率，借款清償日期為九十年二月二十八日，償還方法：自借款日起按月
    付息，並約定遲延還本或付息時，逾期三個月以內部分，按約定利率百分之十，
    逾期三個月部分，就超過部分，按約定利率百分之二十，加付違約金，經被告立
    有同一內容之借據乙紙，及交第一信用合作社收執。被告乙○○清償期屆滿後依
    約未償還本息，尚本金一百九十五萬四千四百一十六元，及九十年九月二十一日
    起按上開約定之利息、違約金等（調整後之基本放款利率仍為百分之十點五），
    迭經催討均未置理，依授信約定書第五條第一款之約定，任何一宗債務不依約清
    償本金、利息，借款視為全部到期，茲因第一信用合作社調整後之淨值已呈負數
    ，而有緊急處理之必要，而由財政部於九十年九月十四日通知由原告概括承受全
    部營業及資產、負債，並繼續營業等事實，提出借據一紙、授信約定書二紙、第
    一信用合作社存款牌告利率及基本放款利率表三紙、存款牌告利率及基本放款利
    率異動通報表一份、放款結清戶交易明細表一件、財政部九十年九月十四日台財
    融(三)字第０九０三０００一四號函一件為證，被告乙○○亦自認其於借據上親自
    簽名，亦同意以其名義辦理貸款，被告戊○○、丙○○已於相當時期受合法之通
    知，既不於言詞辯論期日到庭爭執，復未提出書狀以供本院斟酌，自堪信原告之
    主張為真正。
四、按債權債務之主體以締結契約之當事人為準，故凡以自己名義結約為債務之負擔
    者，無論其實際享用債權金額之人為何人，當然應由締結契約之當事人負歸償之
    責，最高法院十八年上字第一四二二號著有判例可參。被告乙○○所辯當初係因
    訴外人周俊傑為第一信用合作社之理監事，而無法借款，故借用被告乙○○名義
    向第一信用合作社借款，且實際使用借款之人亦為訴外人周俊傑等情縱屬實，其
    既已同意訴外人周俊傑以其名義借款，即係借貸關係之主體，應負借貸契約責任
    ，縱使實際享用債權金額之人為訴外人周俊傑，揆諸上開說明，自仍應由締結契
    約之人負歸償之責，所辯應由訴外人周俊傑負責云云，不足採信。
五、復按第三人清償，既係由債務人以外之第三人清償債務人之債務，故第三人於清
    償時應表明債務人為何人，俾資辨別其係就他人之債務而為清償，但所謂表明債
    務人為何人，並非必須由第三人主動表明，倘債權人向第三人明示債務人之債務
    並未清償，要求第三人代為清償，第三人未予拒絕而為清償，亦應認係第三人清
    償，最高法院八十年度台上字第一一八九號判決參照。又按債務承擔，有免責的
    債務承擔及併存的債務承擔之別，前者於契約生效後原債務人脫離債務關係，後
    者為第三人加入債務關係與原債務人併負同一之債務，而原債務人並未脫離債務
    關係，最高法院四十九年台上字第二０九０號著有判例可參，而第三人與債務人
    訂立契約承擔其債務者，非經債權人承認，對於債權人，不生效力，民法第三百
    零一條定有明文。查被告乙○○抗辯：訴外人周俊傑於九十年七月五日，以委託
    書向原第一信用合作社表示：立委託書人周俊傑存於第一信合作社總社定期存款
    四百三十八萬五千五百元（存單號碼五四七三一三，到期日為九十一年四月二十
    二日為止）股金三百六十八萬五千五百元整，共計八百萬元，因債務關係，同意
    委託第一信用合作社總社以定存單及股金逕行抵銷償還原第一信用合作三民分社
    有關被告乙○○與丙○○之信用貸款各四百萬元，該承諾書既交予第一信用合作
    社收受，其自受有債務承擔之通知，故系爭借款債務已由訴外人周俊傑一人承受
    等語，固提出委託書影本一份為證，惟依照委託書之內容觀之，乃僅係訴外人周
    俊傑表示欲以其於第一信用合作社總社之存款及股金清償被告乙○○之借款債務
    意思，揆諸上開說明亦僅為第三人清償情形，縱使該項委託書係基於訴外人與被
    告乙○○之債務承擔約定，惟此項約定，縱使認為已通知第一信用合作社，並為
    第一信用合作社所接受由訴外人周俊傑清償債務之意思，然原告對於其二人間之
    債務承擔約定，既不表承認，探求其真意，亦無免使被告乙○○脫離債務關係之
    意，尚難據此推認被告乙○○因此免責，是被告乙○○抗辯系爭借款債務已由訴
    外人周俊傑一人承受云云，即無可採。
六、再按權利之行使不得違反公共利益或以損害他人為主要目的。行使權利履行義務
    應依誠實及信用方法。民法第一百四十八條定有明文。而權利之行使本即主張權
    利之方式，不免對他人造成不便，惟權利人既享有權利，其就權利之行使本不應
    受限，惟為免逾越權利本質或經濟目的、逾越社會觀念所允許之界線之權利行使
    ，故有本條之規定，是則權利濫用既為對權利之限制，其要件自應嚴格界定，必
    須權利人行使權利會造成公共利益之損害，並著重於權利人之主觀目的以損害他
    人為主要目的，且客觀上所取得之利益與他人之損害顯不相當始足構成權利濫用
    。查本件原告於概括承受原第一信用合作社之債權債務後，其依據原第一信用合
    作社與被告間所訂立之借貸契約行使本件借款返還請求權，乃據原先之借貸契約
    行使其權利。被告既為原借貸契約之借款人，依約自當負有返還借款之義務，原
    告對之行使返還借款請求權，本質上並無違背該項權利之本質或原有經濟目的、
    或逾越現時社會觀念所允之界線，尚難僅憑其與訴外人周俊傑間之個別約定情形
    ，而認為本件原告行使其權利有何權利濫用或違背誠實及信用之方法。是被告乙○○於此抗辯原告提起本件返還借款之訴，有違民法第一百四十八條之規定云云
    ，亦非有據。
七、復按消費借貸者，謂當事人一方移轉金錢或其他代替物之所有權於他方，而約定
    他方以種類、品質、數量相同之物返還之契約，民法第四百七十四條第一項定有
    明文；又稱保證者，謂當事人約定，一方於他方之債務人不履行債務時，由其代
    負履行責任之契約，同法第七百三十九條亦有明文；另保證債務之所謂連帶，係
    指保證人與主債務人負同一債務，對於債權人各負全部給付之責任者而言，此就
    民法第二百七十二條第一項規定連帶債務之文義參照觀之甚明（最高法院四十五
    年台上字第一四二六號判例可資參照）；而連帶債務之債權人，依同法第二百七
    十三條第一項規定，得對於債務人中之一人或數人或其全體，同時或先後請求全
    部或一部之給付。本件被告乙○○向第一信用合作社借款，既於屆清償期時未依
    約清償本息，尚餘本金一百九十五萬四千四百一十六元，及九十年九月二十一日
    起算之利息、違約金，且其餘被告為其連帶保證人，從而，原第一信用合作社依
    消費借貸及連帶保證契約自得請求被告連帶給付借款一百九十五萬四千四百一十
    六元，及自九十年三月一日起至清償日止，按年息百分之十點五計算之利息，並
    自同年四月二日起至清償日止，其逾期在六個月以內者，按上開利率百分之十，
    逾期超過六個月部分，按上開利率百分之二十計算之違約金，茲因此項債權事後
    復經原告概括承受，原告自得依據其所承受之債權，向被告為上開請求，原告僅
    請求被告連帶給付如數之本金數額，及自同年九月二十一日起至清償日止，按年
    息百分之十點五計算之利息，並自同年十月二十二日起至清償日止，其逾期在六
    個月以內者，按上開利率百分之十，逾期超過六個月部分，按上開利率百分之二
    十計算之違約金，自應准許。
八、因本案事證已臻明確，兩造其餘主張陳述及所提之證據，均毋庸再予審酌，附此
    敘明。
九、據上論結，本件原告之訴為有理由，依民事訴訟法第三百八十五條第一項前段、
    第八十五條第二項，判決如主文。
中      華      民      國    九十二    年      一      月      三      日
                                        臺灣臺中地方法院民事第三庭
~B法      官  許石慶
右為正本係照原本作成
如不服本判決，應於判決送達後二十日內，向本院提出上訴狀。
中      華      民      國    九十二    年      一      月      二      日
~B法院書記官    魏愛玲


司法院資訊處製作；財團法人民間司法改革基金會備份。
